【裁判字號】    99,上訴,666
【裁判日期】    990727
【裁判案由】    違反藥事法
【裁判全文】
臺灣高等法院臺中分院刑事判決         99年度上訴字第666號
上  訴  人
即  被  告  甲○○
選任辯護人  林益輝律師
上列上訴人因違反藥事法案件，不服臺灣臺中地方法院98年度訴
字第3511號中華民國98年12月31日第一審判決（起訴案號：臺灣
臺中地方法院檢察署98年度偵字第21162 號），提起上訴，本院
判決如下：
    主  文
上訴駁回。
    事  實
一、緣甲○○因知悉不知情之香港友人鄭萬盛欲進口具安眠藥性
    質之藥物至香港販賣，即於民國89年初，由甲○○與當時任
    職順生製藥股份有限公司（下簡稱順生公司）總經理之丁○
    ○，及當時任職順生公司外務員之許銀濬共3 人，相約於臺
    中市○○區○○路二段8 號之老樹咖啡館見面後，明知製造
    藥品應將其成分、規格、性能、製法之要旨，檢驗規格與方
    法及有關資料或證件，連同標籤、仿單及樣品，並繳納證書
    費、查驗費，申請中央衛生主管機關即行政院衛生署查驗登
    記，經核准發給藥品許可證後，始得製造。 渠等3人竟思與
    當時任職輝燦貿易股份有限公司（下簡稱輝燦公司）負責人
    林錦輝（另案經臺灣臺中地方法院通緝中）意圖牟取鉅額非
    法利益，基於製造偽藥之犯意聯絡，共同決定以第四級管制
    藥品DIAZEPAM為原料，仿製進口之藥品ERIMIN（俗稱益利眠
    ，係日本住友製藥株式會社製藥，進口申請廠商為新和興股
    份有限公司，進口之藥品ERIMIN，許可證有效日期至 93年5
    月16日止）後，再由丁○○、許銀濬將謀議內容告知林錦輝
    ，推由林錦輝於89年1月13日及同年3月21日，向正洋貿易有
    限公司購買該公司合法取得之第四級管制藥品DIAZEPAM20公
    斤及25公斤，及自不詳管道取得之DIAZEPAM第四級管制藥品
    若干公斤， 交由丁○○在彰化市○○路○段245巷22號順生
    公司旁之平房違章建築內，以其所有之打錠機2臺， 著手仿
    製益利眠偽藥，前後試做3、4次，總計試作約2,000粒 ，並
    由丁○○將試作後之偽藥2罐（ 計數百粒）交付予許銀濬轉
    交甲○○，寄送至香港予鄭萬盛確認品質。嗣於 89年5月24
    日，經法務部調查局南投縣調查站在許銀濬所駕駛之車牌號
    碼PT-1617號自用小客車內查獲， 扣得與本案無關之威而鋼
    508顆、仿製益利眠350顆， 在彰化縣和美鎮○○路42巷7號
    許銀濬居處，扣得與本案無關之威而鋼藥錠54,800公克、仿
    威而鋼成品38罐（淨重1,900公克）、仿益利眠藥錠400顆、
    仿威而鋼英文版說明單3箱、益利眠錫箔包裝紙3捲及打錠模
    具60支，在臺中市○○路29號輝燦公司扣得與本案無關之益
    利眠藥品112,000公克、仿製威而鋼15,000公克、 益利眠錫
    箔包裝紙8捲、益利眠錫箔紅色包裝紙3捲、 仿威而鋼標籤1
    綑、威而鋼瓶蓋裁刀5支、威而鋼包裝紙1大捲、仿冒威而鋼
    仿單1箱、威而鋼空瓶1大箱、威而鋼瓶蓋1大箱及1大袋、包
    裝機1台，並於89年6月8日在彰化市○○路○段245巷22號順
    生公司，扣得本案尚未使用完畢之製造益利眠之原料藥DIAZ
    EPAM53,000公克、 DIAZEPAM原料粉末各500、800、170公克
    ，及供製造本案益利眠偽藥之打錠機2台， 及與本案無關之
    仿益利眠偽藥60公克。
二、案經臺灣高等法院臺中分院告發及臺灣臺中地方法院檢察署
    檢察官自動檢舉偵查起訴。
    理  由
壹、證據能力部分：
一、按刑事訴訟法第159條第1項規定：「被告以外之人於審判外
    之言詞或書面陳述，除法律有規定者外，不得作為證據」；
    其立法本旨係以證人於審判外之言詞或書面陳述，屬於傳聞
    證據，此項證據，當事人無從直接對於原供述者加以詰問，
    以擔保其真實性，法院亦無從直接接觸證人而審酌其證言之
    憑信性，違背直接審理及言詞審理之原則，除具有必要性及
    信用性情況之除外者外，原則上不認其有容許性，自不具證
    據能力；至所謂具有必要性及信用性情況者，例如刑事訴訟
    法第159條之1、之2、之3、之4、之5情形，仍例外認其有證
    據能力，然此乃係指法院未於審判期日傳喚相關證人到庭，
    案件僅能依靠該等證人於審判外之陳述以為判斷之情形，始
    需就該等審判外供述證據嚴格依照刑事訴訟法第159條之1至
    之5 所定要件一一檢視各該證人之供述，作為證據之資格。
    倘法院已經依據當事人聲請傳喚證人到庭接受檢辯雙方之交
    互詰問，則法院既已透過直接、言詞審理方式檢驗過該證人
    之前之證詞，當事人之反對詰問權亦已受到保障得以完全行
    使之情況下，該等審判外證據除有其他法定事由（例如：非
    基於國家公權力正當行使所取得或私人非法取得等，而有害
    公共利益，即以一般證據排除法則為判斷），應認該審判外
    供述已得透過審判程式之詰問檢驗，而取得作為證據之資格
    ，亦即其審判外供述與審判中供述相符部分，顯然已經構成
    具備可信之特別情狀，當然有證據資格（實務上之作用常為
    引用該等陳述與審判中陳述相符，強化該證人供述之可信度
    ），其不符部分，作為檢視審判中所為供述可信與否之彈劾
    證據，當無不許之理，甚者，其不符部分倘係於司法警察、
    檢察事務官調查中之供述，作為認定被告犯罪與否或不構成
    犯罪與否之證據，亦僅需依照刑事訴訟法第159條之2規定，
    斟酌其審判外供述作成外部環境、製作過程、內容、功能等
    情況認為之前供述較為可信，即可取得證據之資格，而作為
    認定事實之證據資格（最高法院94年度台上字第2507號、95
    年度台上字第2515號判決同此意旨）。再按刑事訴訟法第15
    9條第1項規定：「被告以外之人於審判外之言詞或書面陳述
    ，除法律有規定者外，不得作為證據」，被告以外之人於檢
    察事務官、司法警察官或司法警察調查中所為之陳述，基於
    實體發現真實之訴訟目的，依同法第159條之2規定，如與審
    判中之陳述不符時，經比較結果，其先前之陳述，相對「具
    有較可信之特別情況」，且為證明犯罪事實存否所「必要」
    者，係指陳述是否出於供述者之真意、有無違法取供情事之
    信用性而言，故應就調查筆錄製作之原因、過程及其功能等
    加以觀察其信用性，據以判斷該傳聞證據是否有特別可信之
    情況而例外具有證據能力，並非對其陳述內容之證明力如何
    加以論斷，二者之層次有別，不容混淆（最高法院94年度台
    上字第629 號判決亦同此意旨）。經查：本件證人即共犯丁
    ○○、許銀濬經原審於審判期日傳喚到庭，與上訴人即被告
    （下稱被告）甲○○行交互詰問程序，直接言詞審理檢視其
    證詞，故其等於調查站之供述，對於被告當然已取得作為證
    據之資格，相符部分，自有證據能力；另不符部分，本院斟
    酌：其等於前開調查站筆錄製作之過程，係由訊問人員先詢
    問其年籍資料後，復為權利事項之告知，進而詢問到調查站
    製作調查筆錄之原因再制作調查筆錄，亦查無系爭筆錄有何
    違法或不當取得之情形，是其等調查站證述內容之形成，顯
    係出於自由意志而為證述，且查無其他證據足使本院認證人
    丁○○、許銀濬於調查站中之證言，有何違法取供情事之虞
    ，依前開條文之意旨，證人丁○○、許銀濬於調查站中之證
    言，核其性質雖屬傳聞證據，但就調查站筆錄製作之過程加
    以觀察其信用性，且為證明犯罪事實存否所「必要」，認其
    等證言例外具有證據能力。則辯護人爭執證人丁○○、許銀
    濬於調查站陳述之證據能力，即屬無據，尚無可採。
二、按檢察官職司追訴犯罪，就審判程式之訴訟構造言，檢察官
    係屬與被告對立之當事人一方，偵查中對被告以外之人所為
    之偵查筆錄，或被告以外之人向檢察官所提之書面陳述，性
    質上均屬傳聞證據。在理論上，如未予被告反對詰問、適當
    辯解之機會，一律准其為證據，似有違當事人進行主義之精
    神，對被告之防禦權亦有所妨礙；然而現階段刑事訴訟法規
    定檢察官代表國家偵查犯罪、實施公訴，必須對於被告之犯
    罪事實負舉證之責，依法其有訊問被告、證人及鑑定人之權
    ，證人、鑑定人且須具結，而實務運作時，偵查中檢察官向
    被告以外之人所取得之陳述，原則上均能遵守法律規定，不
    致違法取供，其可信性極高，為兼顧理論與實務，乃於修正
    刑事訴訟法時，增列第159條之1第2 項，明定被告以外之人
    （含被害人、證人等）於偵查中向檢察官所為陳述，除顯有
    不可信之情況外，得為證據（最高法院95年度台上字第1044
    號判決）；且按，刑事訴訟法第159條之1第2 項，明定被告
    以外之人於偵查中向檢察官所為陳述，除顯有不可信之情況
    外，得為證據。所謂「不可信之情況」，由法院審酌被告以
    外之人於陳述時之外在環境及情況而為判斷。被告以外之人
    於偵查時，是否與被告對質，與其陳述時之外在環境並無必
    然之關聯，自不得以偵查中未經被告詰問，逕認該陳述無證
    據能力。至該等陳述與事實是否相符，要屬證據證明力之問
    題，與證據能力之有無，不容混淆（最高法院95年台上字第
    1585號判決）。另按證人於檢察官偵查中所為之陳述，審酌
    該陳述作成之客觀條件及環境，認其心理狀態健全，並無受
    到脅迫、利誘或詐欺，自非顯有不可信之情形，依刑事訴訟
    法第159條之1第2 項規定，亦得為證據（最高法院95年度台
    上字第934 號判決）。經查，證人丁○○、許銀濬於本案98
    年7月6日經檢察官以證人身分傳訊，並經具結證述親身經歷
    情節，非屬傳聞證據，且渠等亦均無受到脅迫、利誘或詐欺
    情形，並無顯不可信之情況存在，而原審審理時，亦傳喚證
    人丁○○、許銀濬到庭，業經保障被告之對質詰問權，應認
    證人丁○○、許銀濬於檢察官偵訊時之證詞，具有證據能力
    。
三、證人即共犯丁○○、許銀濬於另案《即本院96年度重上更(一)
    字第81號案》偵查時及法院中未經具結之陳述部分：
    按「刑事訴訟法第158條之3規定：『證人、鑑定人依法應具
    結而未具結者，其證言或鑑定意見，不得作為證據。』所謂
    『依法應具結而未具結者』，係指檢察官或法官依刑事訴訟
    法第175 條之規定，以證人身分傳喚被告以外之人（證人、
    告發人、告訴人、被害人、共犯或共同被告）到庭作證，或
    雖非以證人身分傳喚到庭，而於訊問調查過程中，轉換為證
    人身分為調查時，此時其等供述之身分為證人，則檢察官、
    法官自應依本法第186 條有關具結之規定，命證人供前或供
    後具結，其陳述始符合第158條之3之規定，而有證據能力。
    若檢察官或法官非以證人身分傳喚而以告發人、告訴人、被
    害人或共犯、共同被告身分傳喚到庭為訊問時（例如刑事訴
    訟法第71條、第219條之6第2項、第236條之1第1項、第 248
    條之1、第271條第2項、第271條之1第1項），其身分既非證
    人，即與『依法應具結』之要件不合，縱未命其具結，純屬
    檢察官或法官調查證據職權之適法行使，當無違法可言。而
    前揭不論係本案或他案在檢察官面前作成未經具結之陳述筆
    錄，係屬被告以外之人於偵查中向檢察官所為之陳述，本質
    上屬於傳聞證據，基於保障被告在憲法上之基本訴訟權，除
    該被告以外之人死亡、身心障礙致記憶喪失或無法陳述、滯
    留國外或所在不明而無法傳喚或傳喚不到、或到庭後拒絕陳
    述等情形外，如已經法院傳喚到庭具結而為陳述，並經被告
    之反對詰問，前揭非以證人身分而在檢察官面前未經具結之
    陳述筆錄，除顯有不可信之情況者外，得為證據，並應於判
    決內敘明其符合傳聞證據例外之理由；又前揭非以證人之身
    分在審判中之陳述筆錄，倘該被告以外之人已經法院以證人
    身分傳喚到庭並經具結作證，且由被告為反對詰問，或有前
    揭傳喚不能或詰問不能之情形外，該未經具結之陳述筆錄因
    屬審判上之陳述，自有證據能力；若係在另案法官面前作成
    之陳述筆錄，本質上亦屬傳聞證據，自得依本法第159條之1
    第1 項之規定，認有證據能力，不能因陳述人未經具結，即
    一律適用本法第158條之3之規定，排除其證據能力。」（詳
    最高法院96年度台上字第3527號判決意旨）。查證人即共犯
    丁○○、許銀濬於另案《即本院96年度重上更(一)字第81號案
    》偵查時及法院中所為供述之內容，雖未經具結，惟檢察官
    及法官當時均係以被告之身分傳喚而為訊問，則丁○○、許
    銀濬於當時其身分既非證人，即與依法應具結之要件不合，
    縱未命其具結，純屬檢察官及法官調查證據職權之適法行使
    ，當無違法可言，上開陳述本質上雖屬於傳聞證據，惟原審
    已經依法對證人丁○○、許銀濬以證人身分到庭具結而為陳
    述並經被告及其選任辯護人於原審對證人丁○○、許銀濬進
    行交互詰問，則前揭非以證人身分而在另案檢察官及法官面
    前未經具結之陳述筆錄，並無顯不可信之情況，揆諸前揭說
    明，自有證據能力。
四、又按被告以外之人有所在不明而無法傳喚或傳喚不到情形，
    其於檢察事務官、司法警察官或司法警察調查中所為之陳述
    ，經證明具有可信之特別情況，且為證明犯罪事實之存否所
    必要者，得為證據，刑事訴訟法第159條之3定有明文。司法
    警察（官）依法具有調查犯罪嫌疑人犯罪情形及蒐集證據等
    職權，若其等所作之筆錄毫無例外的全無證據能力，當非所
    宜。再者，如上開陳述，係在可信之特別情況下所為，且為
    證明犯罪事實所必要，而於審判程序中發生事實上無法直接
    審理之原因時，若仍不承認該陳述之證據適格，即有未洽，
    為補救實務上採納傳聞法則可能發生之蒐證困難問題，自以
    使上開陳述取得證據能力，始符實體真實發見之訴訟目的。
    本件證人即共同被告林錦輝前於調查站中曾為陳述，惟其嗣
    後因所在不明而傳喚不到，經原審另案通緝中等情，有臺灣
    高等法院被告全國通緝紀錄表1 份在卷可稽，而上開陳述，
    係在查獲後所為，客觀上有可信之特別情況，且為證明犯罪
    事實所必要，依上開說明，其於調查站中之證述，自具有證
    據能力。
五、末按被告以外之人於審判外之言詞或書面陳述，除法律有規
    定者外，不得作為證據，刑事訴訟法第159條第1項固定有明
    文。惟按被告以外之人於審判外之陳述，雖不符前4 條之規
    定，而經當事人於審判程序同意作為證據，法院審酌該言詞
    陳述或書面陳述作成時之情況，認為適當者，亦得為證據；
    當事人、代理人或辯護人於法院調查證據時，知有第159 條
    第1 項不得為證據之情形，而未於言詞辯論終結前聲明異議
    者，視為有前項之同意，亦為同法第159條之5第1項、第2項
    所明文規定。查本件判決其餘後述引為證據資料，固屬於被
    告以外之人於審判外之言詞、書面陳述者，惟均已於本院調
    查證據序及審理期日提示並告以要旨後，檢察官、被告甲○
    ○及其辯護人均知悉該等證據係被告以外之人於審判外之陳
    述，而均未於言詞辯論終結前表示異議，本院審酌上開證據
    作成時之情況，認為適當，依刑事訴訟法第159條之5第1 項
    、第2項規定，均應有證據能力。
貳、實體部分：
一、訊據被告甲○○固坦承與證人丁○○、許銀濬認識，且曾於
    89年間在臺中市老樹咖啡館內，討論製造具安眠藥性質之上
    開藥品等情，惟矢口否認涉有製造偽造之犯行，辯稱：當時
    丁○○自稱順生公司有合法執照可製造安眠藥，伊係相信丁
    ○○，始介紹鄭萬盛與丁○○接洽認識，伊與丁○○間並無
    金錢往來，且對於查扣之機器、原料亦均不知情，且當時伊
    配偶即將臨盆，經常往返臺灣、中國間，伊不可能參與本案
    云云。
二、惟查：
  (一)證人即共犯丁○○於89年6月8日調查站訊問時稱：「（你與
    甲○○、許銀濬、林錦輝等如何謀議製造ERIMIN 《益利眠》
    ？）在今（89）農曆年前甲○○向我及許銀濬提議共同製造
    ERIMIN《益利眠》，我原本不贊同製造，聲明要以DIAZEPAM
    代替並正式取得許可後販售，甲○○並保證所製造之ERIMIN
    《益利眠》不在國內販售，只售往國外，並且同意由渠出資
    購買原料、機器，經過1、2個月後，我提前以DIAZEPAM幫他
    設計處分開始少量試作，並由許銀濬負責將前述試作之ERIM
    IN《益利眠》交與甲○○，前後大概試作約3、4次，總數量
    大約2 千粒‧‧‧（你於何處為甲○○試作ERIMIN《益利眠
    》？）我本人是在前述順生公司工廠生產線外之一間平房違
    章建築內製造試作ERIMIN《益利眠》，使用之機器即為貴局
    在該違章建物內所查封之打錠機。‧‧‧（你前述試作之ER
    IMIN《益利眠》之原料為何？）我當時使用之原料為本公司
    所有之DIAZEPAM。」（見89年度偵字第9774號卷第5、6頁）
    、於89年7月5日調查站時稱：「（依據文號陸(一)字第8913
    1017號法務部調查局偵辦順生製藥公司涉嫌違反藥事法扣押
    證物結果報告，扣押物編號01之1、之2、編號06、08、13等
    係四級管制藥品DIAZEPAM原料，請問原料是否為順生製藥廠
    所有？有無向衛生主管機關申請許可？）前述DIAZEPAM原料
    均為順生製藥公司所有，並沒有向衛生主管機關申請許可，
    編號06、08、13等原料係我與甲○○試作益利眠後剩餘之餘
    料。」（89年度偵字第8501號卷第101頁反面）、於89年6月
    9 日偵訊時稱：「（89年農曆年前甲○○、許銀濬及你是否
    一起決議製造ERIMIN？）是甲○○提議‧‧‧（1、2月份，
    你有無設計處分試作ERIMIN？）我是以DIAZEPAM設計代替處
    分，甲○○要求的藥效要有興奮感，含在口內感覺要與原廠
    的ERIMIN一樣，但我仿製試作不如他期望。」（見89年度偵
    字第9774號卷第17、18頁）、於另案《即本院96年度重上更
    (一)字第81號案》91年度上訴字第1641號案91年10月16日訊問
    時稱：「89年初有試做，而且由許銀濬將做的藥品交給甲○
    ○‧‧‧試做的部分交給甲○○，89年4 月甲○○委託許銀
    濬去處理‧‧‧」（本院91年度上訴字第1641號卷第67、72
    頁）、於另案《即本院96年度重上更(一)字第81號案》91年度
    上訴字第1641號案91年11月20日訊問時稱：「我有與甲○○
    討論這些原料《指DIAZEPAM》代替益利眠來賣。」（本院91
    年度上訴字第1641號卷第83頁）、於原審98年12月16日審理
    時證稱：「（89年初調查站筆錄，你陳述與許銀濬、甲○○
    在老樹咖啡館討論事情，是否如此？）是的。（當時討論何
    事？）順生藥廠去登記益利眠，由甲○○要賣。‧‧‧（當
    時與甲○○討論時，在場有哪些人？）還有許銀濬。‧‧‧
    （之後在順生公司旁邊違章建築，你有試作你通稱的益利眠
    ？）有。（你試作通稱益利眠的量有多少 ？）目標總量2千
    至3千粒，但實際試作的量不一定這麼多。‧‧‧（ 被告有
    無介紹證人鄭萬盛與你認識？）有。（介紹證人鄭萬盛與你
    認識，是在老樹咖啡廳討論試作藥品之前或之後？）我忘記
    了。（被告介紹鄭萬盛與你認識目的？）鄭萬盛也是製作藥
    品的，原本說在香港製作，我們要與鄭萬盛合作。‧‧‧（
    將試作的藥品交給誰？）許銀濬。‧‧‧（為何甲○○要介
    紹香港人讓你認識？）甲○○說鄭萬盛也是製藥的，香港的
    市場鄭萬盛比較熟，所以我想順生公司有很多產品可以委託
    去香港賣‧‧‧對方要求藥物品質與日本益利眠品質相同，
    我不敢確保可以達到這個品質，所以才沒有收錢。」等語（
    原審卷第57頁反面-第59頁）。
  (二)證人即共犯許銀濬於89年7月5日調查站訊問時稱：「89年初
    ，丁○○與我在台中市○○路與東興路口一家咖啡廳與甲○
    ○見面，當時他們2人有討論製造益利眠的事情‧‧‧」 （
    89年度偵字第8501號卷第99頁）、另案即本院91年度上訴字
    第1641號案91年10月16日訊問時稱：「89年初我及丁○○及
    甲○○有在公益路咖啡廳見面，他們兩人有討論製造益利眠
    ‧‧‧」（本院91年度上訴字第1641號卷(一)第69頁）、於另
    案即本院 96年度重上更(一)字第81號案97年5月14日審理時稱
    ：「甲○○所說出入很大，他從頭到尾都否認，與丁○○的
    關係密切，確實丁○○、甲○○有在老樹咖啡廳談論製作益
    利眠的事情。」（本院96年度重上更(一)字第81號卷(二)第31頁
    ）、於原審98年12月16日審理時證稱：「（提示89年偵8501
    卷第41頁背面許銀濬該部分之陳述，是否你所述？是否實在
    ？）是的，我曾經交付一批益利眠給被告，也曾經依被告的
    指示將一批益利眠寄給他人，數量我忘記了。（是否見過鄭
    萬盛？）我確定沒見過。‧‧‧（被告問：你陳述丁○○叫
    你來找我並說我是香港仔，我是香港人嗎？）之前筆錄都有
    說過，我不知道被告是不是香港人，但丁○○有跟我講要我
    稱呼被告為『香港仔』。」（原審卷第56頁反面）。
  (三)證人即共犯林錦輝於89年6月7日調查站訊問時稱：「丁○○
    於89年1月及3月，曾2次向我訂購20公斤及25公斤 DIAZEPAM
    ，我向台北市永成藥品原料行訂購後分2 次託貨運寄交給順
    生製藥廠，貨款已向順生公司收取。」等語（見89年度偵字
    第8501號卷第39頁）。
  (四)證人即正洋貿易有限公司、永成藥品原料有限公司業務經理
    曾金男於本院另案91年度上訴字第1641號案91年11月20日訊
    問時證稱：「（正洋公司是否有賣DIAZEPAM原料給輝燦公司
    《林錦輝經營之公司》？）是的，89年1月13日、3月21日有
    賣該原料給輝燦公司各20公斤及25公斤，那些原料我們向金
    亞公司購買，金亞是向勝達買的。當時我們有開傳票給輝燦
    公司，所以調查站有拿傳票到正洋公司來調查，所以才問我
    出售輝燦公司上開情形，所以我當時也有記載正洋公司出售
    該原料的摘要，1月13日、3月21日確實有出售給輝燦。我們
    是貿易批發商，輝燦公司林錦輝要買該原料所以我們就臨時
    向金亞調貨給他。」（見本院91年度上訴字第1641號卷(一)第
    82、83頁）。
  (五)證人許銀濬雖否認其有參與製造益利眠云云，惟其於本院另
    案91年度上訴字第1641號、96年度重上更(一)字第81號案供稱
    ：「89年初我及丁○○及甲○○有在公益路老樹咖啡聽見面
    ，他們兩人有討論製造益利眠的事情」、「（有無討論要用
    上開原料代替仿冒益利眠？）我沒有參加討論，我有在場，
    看丁○○與甲○○在討論，內容我不清楚。」等語（見本院
    91年度上訴字第1641號卷(一)第69、83頁、本院96年度重上更
    (一)字第81號案(二)第31頁），又證人即曾任順生公司業務經理
    之乙○○於本院91年度上訴字第1641號審理時證稱：許銀濬
    在順生公司擔任業務人員，具備藥學知識，才能介紹公司之
    產品，其為業務人員除對公司藥品有了解，對於其他藥品亦
    會加以比較了解，才能勝任職務，業務員對於一般藥品療效
    應有認識，有些業務員亦會製造藥品等語（見本院91年度上
    訴字第1641號卷(二)第21、24、28頁）。又證人丁○○於調查
    站及原審另案91年度訴字第1098號案審理時供稱：「在今年
    農曆年前甲○○先向我『及許銀濬』提議，共同製造益利眠
    ‧‧‧並由『許銀濬』負責將前述試作之益利眠交與甲○○
    」「許銀濬一會兒說是奉我的命令去的，一會兒說是向我買
    的，前後矛盾，實際上就整個製造、販賣、包裝偽藥他都了
    解實情，也全程參與，他不是直屬聽命與我的，他是直屬於
    董事長的，本來大家都是看在錢的份上，才相互結合。」等
    語（見89年度偵字第9774號卷第5頁、原審91年度訴字第109
    8號卷第93頁）。顯見證人許銀濬具有藥學知識， 於被告與
    證人丁○○研議仿製益利眠時有在場聽聞此事，嗣後並負責
    將證人丁○○仿製之益利眠運交予被告甲○○，其與被告甲
    ○○、證人丁○○間就仿製益利眠之行為應有犯意之聯絡及
    行為之分擔至明。
  (六)此外，尚有打錠機2 台之照片附卷及四級管制藥品鎮靜安眠
    劑DIAZEPAM扣案可資佐證。而扣案如附表所示之粉末，經送
    法務部調查局鑑定結果，均含四級管制藥品鎮靜安眠劑DIAZ
    EPAM（俗稱安定）成分，此有該局陸(一)字第131017號檢驗
    通知書1紙在卷可稽（見89年度偵字第12624號卷第8 頁）。
    足見被告甲○○確曾與證人丁○○、許銀濬及林錦輝共謀以
    DIAZEPAM為原料仿製益利眠。
  (七)被告雖以前揭情詞置辯，且證人丁○○於原審98年12月16日
    審理時證稱：其當時試作之目標總量為2,000至3,000粒，然
    實際上試做完成之量沒有這麼多，其只有拿約十幾顆的量給
    證人許銀濬；要向衛生署申請許可，一定要附上試作資料及
    試作藥品，從而，一定要先試作才可以申請等語（見原審卷
    第57頁以下）。然：
  1.被告丁○○於原審98年12月16日審理時證稱：「（被告問：
    89年初農曆年前，在老樹咖啡談論，你是否跟我說順生公司
    有1 張合法執照可以製作藥品賣到國外？）你指的是益利眠
    許可證，我很清楚跟你說，我沒有這張許可證。（你是否曾
    經跟我說過， 你們公司有1張類似益利眠安眠藥的許可證可
    以販售藥物去國外？）如果是其他藥物的許可證我不能確定
    ，但我沒有說過我們有益利眠的許可證。」等語（見原審卷
    第61頁反面-第62頁），蓋證人丁○○己身所涉犯行， 業經
    判決確定，其對前開與己身犯行無利害關係之證言，實無於
    具結負偽證罪處罰之心理壓力下，故意誣陷被告之必要；況
    證人丁○○於原審審理時，就被告是否曾親自交付款項給其
    等其餘相關問題，均能平實陳述交付款項者係證人鄭萬盛，
    被告並無交付款項等語（見原審當日審判筆錄），更足徵證
    人丁○○此部分證述非虛，被告辯稱於與證人丁○○見面時
    ，證人丁○○曾告以順生公司就益利眠藥物業有許可證等情
    ，應係屬臨訟卸責之詞，不足採信。
  2.被告辯稱：伊不認識任何原料製造商，且未曾收受丁○○試
    做之藥品，伊當時係要求許銀濬自己去寄云云，然被告此部
    分辯解，顯與證人許銀濬前開證述相悖，衡之證人許銀濬於
    自身案件判決確定前提下，亦無誣陷毫無宿怨被告之可能及
    必要，被告此部分辯解之可信度即啟人疑竇；且縱被告前開
    所辯屬實，然依照被告所辯「曾要求證人許銀濬自己將試做
    完成之藥品寄給證人鄭萬盛」等情，足徵證人許銀濬確實於
    取得證人丁○○試做完成之藥品時，曾詢問被告驗收藥品等
    事項。倘被告與本案毫無干係，證人許銀濬焉需詢問被告上
    情，而被告如因私人因素，要求證人許銀濬自行去寄送試做
    完成之藥品予證人鄭萬盛，其就本案參與之程度，與其自身
    將前開試作完成之藥品寄予證人鄭萬盛，實無太大之差別；
    況製作偽藥必經多重階段，成員或有熟悉製藥者，或有熟悉
    原料供應者，或有熟悉市場行銷者，被告是否認識原料供應
    商，有無製造偽藥之技術、設備，實與其是否涉及本案共犯
    無涉。
  3.被告另辯稱：伊中國籍配偶於當時即將臨盆，常往返臺灣及
    中國，無暇參與本案，且伊非香港人，為何證人許銀濬等人
    作證時，均稱伊為香港仔云云。然依照目前資訊交通之發達
    ，及本案被告於製作偽藥過程中所擔任之角色觀之，被告究
    竟是否待在臺灣，並無礙於其進行居中聯絡，是被告執前詞
    辯解，尚與伊是否參與本案無涉；而證人許銀濬前已證稱係
    因證人丁○○要其稱呼被告為「香港仔」，從而，證人許銀
    濬等人究係因何原因欲稱呼被告為香港仔，本院雖無從得知
    ，然證人丁○○、許銀濬於前開證述時，並無誤認證人即香
    港人鄭萬盛為被告之情，亦屬昭然，是證人許銀濬等人究竟
    如何稱呼被告，亦顯與本案無關。
  4.按藥事法施行細則第5條規定：「本法第20條第1款所稱未經
    核准，擅自製造者，不包括非販賣之研究、試製之藥品。前
    項藥品應備有研究或試製紀錄，並以無商品化之包裝者為限
    。」，而依證人丁○○於前揭調查站所述：其等進行本案試
    驗藥品，即係欲販賣圖利等語，及證人即欲購買益利眠之香
    港人鄭萬盛於原審98年12月16日審理時證稱：「（被告有無
    介紹你認識丁○○？）有。（被告介紹你認識丁○○目的？
    ）我是要求在臺灣可以製作一種安眠藥出口至香港賣。（你
    與丁○○見面幾次？）2次。（ 第一次與丁○○見面時談何
    事？）第一次只有介紹我認識而已。（第二次見面談何事？
    ）丁○○說他工廠可以製造安眠藥出口給我。（後來有無向
    丁○○訂安眠藥？）有。（如何向丁○○下訂，付了多少錢
    ？）有下訂，付了50萬訂金，要訂100萬顆，100萬顆約4、5
    百萬臺幣。」等語（原審卷第62頁），足認證人丁○○所進
    行之本案試做行為，縱無商品化之包裝，然因其顯非「非販
    賣」之研究、試製， 故與藥事法施行細則第5條規定之情形
    有間，不得援引該條之規定而免責。又證人鄭萬盛於原審98
    年12月16日審理時另證稱：「（丁○○有無交付試作樣品給
    你？）有。（丁○○交付多少試作樣品給你？）兩個塑膠瓶
    ，約幾百顆，沒有數。」等語（原審卷第63頁），足徵證人
    丁○○當時試做完成之藥品，已有兩個塑膠罐之數量，至少
    數百顆之多，絕非如證人丁○○於原審審理時所證述之內容
    僅有數十顆（見原審卷第59頁反面）。是證人丁○○此部分
    證述，尚難認為屬實。另雖證人即順生公司研發品管部經理
    戊○○，及證人即順生公司董事長乙○○於本院另案審理時
    雖證稱：順生公司有以公司所有DIAZEPAM原料來試做新藥等
    語，並提出該試作紀錄為憑（見本院91年度上訴字第1641號
    卷(一)第165頁、第174-201頁，96年度重上更(一)字第81號卷(一)
    第104-106頁），惟上開原料為順生公司購進後， 證人丁○
    ○因係與被告等人同謀欲進行本案仿製益利眠偽藥行為，始
    私自進行偽造藥品，已如上述，是縱始順生公司有製造益利
    眠之計劃，亦與被告及丁○○等人製造益利眠之行為無涉，
    自不影響被告製造偽藥之犯行。
  (八)綜上所述，被告前揭辯解，均認係屬臨訟卸責之詞，不足採
    信。本件事證已臻明確，被告犯行堪以認定，應予依法論科
    。
三、比較新舊法部分：
  (一)被告行為後，藥事法第82條第1項之製造偽藥罪，業於93年4
    月21日修正公布，修正前之藥事法（即82年2月5日修正公布
    ）第82條第1項原刑度為「7年以下有期徒刑，得併科新臺幣
    15萬元以下罰金」，修正後刑度為「10年以下有期徒刑，得
    併科新臺幣1千萬元以下罰金」， 嗣藥事法為配合刑法之修
    正，另於95年5月30日修正公布， 95年7月1日施行，刪除原
    藥事法第82條第2項有關常業犯之規定，但藥事法第82條第1
    項則未修正。經比較上開新舊法之規定，自以修正前之82年
    2月5日修正公布藥事法規定有利於被告，依刑法第2條第1項
    前段規定，應適用被告行為時之82年2月5日修正公布之藥事
    法第82條第1項之罪處斷。
  (二)被告行為後，刑法另於94年2月20日修正公布，並於95年7月
    1日施行。按行為後法律有變更者，適用行為時之法律，但
    行為後之法律有利於行為人者，適用最有利於行為人之法律
    ，現行刑法第2條第1項定有明文。 此條規定乃與刑法第1條
    罪刑法定主義契合，而貫徹法律禁止溯及既往原則，係規範
    行為後法律變更所生新舊法律比較適用之準據法，是刑法第
    2條本身雖經修正，但刑法第2條既屬適用法律之準據法，本
    身尚無比較新舊法之問題，應一律適用裁判時之現行刑法第
    2條規定以決定適用之刑罰法律，先予辨明。 又以本次刑法
    修正之比較新舊法，應就罪刑有關之共犯、未遂犯、牽連犯
    、連續犯、結合犯，以及累犯加重、自首減輕暨其他法定加
    減原因（如身分加減）與加減例等一切情形，綜其全部罪刑
    之結果而為比較，最高法院95年5月23日95年度第8次刑庭會
    議決議可資參照。茲就本案有關刑法之新舊法比較部分，臚
    列如下：
  1.被告所犯之罪，有罰金及併科罰金之規定，而刑法第33條第
    5款有關罰金之最低數額部分，修正前刑法第33條第5款規定
    ：「罰金：（銀元）1元以上」， 而銀元與新臺幣間之折算
    ，依現行法規所定貨幣單位折算新臺幣條例規定， 以銀元1
    元折算新臺幣3元；修正後刑法第33條第5款則規定：「罰金
    ：新臺幣1千元以上，以百元計算之」；經比較修正前、 後
    之規定，修正後刑法第33條第5款所定罰金之最低數額， 較
    之修正前提高，自以修正前刑法第33條第5款規定， 較有利
    於被告。
  2.刑法第28條關於共同正犯之規定，由原條文：「 2人以上共
    同實施犯罪之行為者，皆為共同正犯。」修正為：「 2人以
    上共同實行犯罪之行為者，皆為共同正犯。」 係將「實施」
    一語修正為「實行」，揆諸其修正理由，在於修正共同正犯
    之參與類型，確定在「實行」概念下之共同參與行為，始能
    成立共同正犯，而排除「陰謀共同正犯」及「預備共同正犯
    」，惟無礙於共謀共同正犯之適用，則倘屬共謀共同正犯之
    類型，適用修正前之刑法第28條對於被告並無不利，依修正
    後刑法第2條第1項前段應適用修正前之刑法第28條。
  3.綜上，依整體比較之結果，以適用行為時之舊法於被告較為
    有利，爰依刑法第2 條第1 項前段之規定，適用行為時即修
    正前之刑法規定予以論處。
四、按所謂「製造」之藥品，係指原料藥經加工調製，製成一定
    劑型及劑量而供醫生處方或指示治療疾病之藥品而言（最高
    法院72年度台上字第807 號判決參照）。是核被告所為，因
    有將原料藥加工調製，製成一定劑型及劑量之藥品，依上開
    見解，應係犯82年2月5日修正公布之藥事法第82條第1 項製
    造偽藥罪。被告就本案犯行，與共犯丁○○、許銀濬及林錦
    輝間，有犯意聯絡及行為分擔，應依修正前刑法第28條規定
    ，論以共同正犯。
五、原審以被告罪證明確，因而適用82年2月5日修正公布之藥事
    法第82條第1項，刑法第11條、第2條第1 項前段、修正前刑
    法第28條等規定，並審酌被告不思正途謀生，製造偽藥數量
    非微，雖尚未及上市販賣，惟存有對購買藥品之一般社會大
    眾身體健康危害之虞，及被告犯罪之動機、目的、手段，犯
    罪所得、犯罪後態度等一切情狀，量處有期徒刑1年6月。且
    說明被告犯罪時間係在96年4 月24日以前，合於中華民國96
    年罪犯減刑條例第2條第1項第3 款減刑條件，且所宣告之刑
    並未逾1年6月，應減其宣告刑2分之1如主文所示。另說明附
    表所示之打錠機2 台，均為共犯丁○○所有，供本件犯罪所
    用之物，業據證人丁○○陳明在卷，應依刑法第38條第1 項
    第2款規定，宣告沒收；另如附表所示之四級管制藥品DIAZE
    PAM 原料粉末，雖係以順生公司之名義所購入，係順生公司
    所有，然共犯丁○○於偵查時已明白供稱該等DIAZEPAM原料
    係伊與被告試作益利眠後剩餘之餘料（見89年度偵字第8501
    號卷第101 頁背面），足見係供被告及共犯丁○○等人作為
    仿製益利眠之用，為製造偽藥之器材，不問屬於犯人所有與
    否，應依修正前藥事法第88條規定沒收。至本案所查扣之其
    餘物品，尚與本案被告前開犯罪無關，自無從為沒收之諭知
    。核原判決認事用法並無不合，量刑亦屬適當，被告上訴意
    旨否認犯行，指摘原判決不當，為無理由，應予駁回。
據上論結，應依刑事訴訟法第368條，判決如主文。
本案經檢察官丙○○到庭執行職務。
中    華    民    國    99    年     7    月    27    日
            刑事第五庭  審判長法  官  趙  春  碧
                              法  官  賴  恭  利
                              法  官  何  秀  燕
以上正本證明與原本無異。
如不服本判決應於收受送達後10日內，向本院提出上訴書狀，其
未敘述上訴理由者，並得於提起上訴後10日內向本院補提理由書
(均須按他造當事人之人數附繕本)「切勿逕送上級法院」。
                              書記官  郭  振  祥
中    華    民    國    99    年     7    月    27    日
附表：
┌─────┬──────────────┬────┐
│扣押物編號│ 品             名          │數量    │
├─────┼──────────────┼────┤
│責付丁○○│打錠機                      │2台     │
├─────┼──────────────┼────┤
│1-1及1-2  │四級管制藥品DIAZEPAM原料粉末│53公斤  │
├─────┼──────────────┼────┤
│6         │四級管制藥品DIAZEPAM原料粉末│500 公克│
├─────┼──────────────┼────┤
│8         │四級管制藥品DIAZEPAM原料粉末│800公克 │
├─────┼──────────────┼────┤
│13        │四級管制藥品DIAZEPAM原料粉末│170 公克│
└─────┴──────────────┴────┘

司法院資訊處製作；財團法人民間司法改革基金會備份。
